【裁判字號】    98,重上更(一),87
【裁判日期】    981230
【裁判案由】    貪污治罪條例等
【裁判全文】
臺灣高等法院刑事判決            98年度重上更(一)字第87號
上  訴  人  臺灣桃園地方法院檢察署檢察官
上  訴  人
即  被  告  甲○○
選任辯護人  王迪吾律師
上列上訴人因被告貪污治罪條例等案件，不服臺灣桃園地方法院
93年度訴字第1633號，中華民國94年12月20日第一審判決（起訴
案號：臺灣桃園地方法院檢察署93年度偵字第6777號、9026號、
14925號），提起上訴，經判決後，由最高法院發回更審，本院
判決如下：
    主  文
原判決關於甲○○部分撤銷。
甲○○無罪。
    理  由
一、公訴意旨略以：被告甲○○與黃堯、萬玉文、鐘伯隆分別為
    桃園縣龍潭鄉○○路○○段四八一號國防部軍備局中山科學
    研究院（原為國防部中山科學研究院，下稱中科院）資訊通
    信研究所（原為第三研究所，下稱資通所）「天頻計畫」主
    持人、計畫管理組長、系統工程組組長、技士，均係依法令
    從事公務之人員，負責為海軍規劃籌建「衛星通信作戰情傳
    網」系統，經辦「艦用型艙外系統」（採購案號：ＸＣ八八
    Ｕ０三Ｗ一五一ＰＥ）與「Ｌ頻段分碼多工波道模組」（採
    購案號：ＸＣ九０Ｌ八五Ａ）等二件軍品採購案期間，四人
    基於概括犯意之聯絡，先後從中進行下述舞弊，圖使得標廠
    商美國「ＴＥＬＳＹＳＴＥＭＳ  ＩＮＴＥＲＮＡＴＩＯＮ
    ＡＬＣＯＲＰＯＲＮＡＴＩＯＮ」（下稱ＴＳＩ公司）獲取
    不法款項：（一）、艦用型艙外系統採購案部分：甲○○、
    黃堯、萬玉文、鐘伯隆於民國八十九年十二月間，得知國防
    部採購局將廠商ＴＳＩ公司交付之六十二套ＴＲ二０００型
    收發器共一二四部（契約原定ＴＲＫ九二五型，八十八年十
    一月二十三日修定契約更改為ＴＲ二０００型），驗收日期
    定為八十九年十二月二十八日，為便利ＴＳＩ公司於當年底
    前得以順利請款，由何厲夫授意不經功能測試先行辦理驗收
    結案後，黃堯即於八十九年十二月二十八日，在中科院辦公
    室，取得鐘伯隆交付之職務印章後，明知該批軍品並未實際
    進行驗收測試，仍蓋用鐘伯隆職章，於當日中午十二時四十
    五分，以鐘伯隆名義製作中科院發文予國防部採購局（現改
    制為國防部軍備局採購中心）之函文稿件，登載上開軍品功
    能驗測合格、承辦人為李泓斌等不實事項，通知國防部採購
    局優先辦理結案，並於當日下午一時十分許，另以鐘伯隆名
    義製作第三研究所器材檢測報告表，登載上開軍品測試結果
    均合格之不實事項，交由萬玉文於當日下午二時許核章認可
    ，充當上開函文附件，交予不知情之中科院設施供應組人員
    會簽，惟因遭李泓斌發現拒絕擔任該案承辦人後，將上開文
    件予以擱置，黃堯又於當日下午某時，在中科院辦公室，以
    鐘伯隆名義製作十三張收發器暨高功率降頻放大器測試結果
    紀錄表，登載上開軍品抽測十三部均合格之不實事項，並於
    當日下午六時三十分，以鐘伯隆名義製作另一張第三研究所
    器材檢測報告表，登載上開軍品測試均合格之不實事項，檢
    附上開十三張收發器暨高功率降頻放大器測試結果紀錄表，
    再交由萬玉文於當日晚間八時三十分許核章認可，及於當日
    下午六時三十分，以自己名義製作另一份中科院發函予國防
    部採購局之函文稿件，登載上開軍品功能驗測合格、承辦人
    為周麗萍等不實事項，連同上開收發器暨高功率降頻放大器
    測試結果紀錄表、第三研究所器材檢測報告表，當晚交予不
    知情之中科院設施供應組人員會簽，並由中科院循發文流程
    ，於八十九年十二月二十九日以（八九）蓮茹字第一六一九
    二號公文通知採購機關國防部採購局上開採購案已交運所有
    裝備，清點、功能驗測均合格，請求優先辦理結案付款獲准
    ，均足生損害於李泓斌、周麗萍及國防採購之正確性，並使
    ＴＳＩ公司獲取美金四０八萬四五六０元（該軍品契約價額
    ）之不法款項。（二）、Ｌ頻段分碼多工波道模組採購案部
    分：甲○○、黃堯、萬玉文、鐘伯隆等四人承前述概括之犯
    意，與中科院天頻計畫測試小組負責人楊恭白（現役軍人，
    另由國防部高等軍事法院檢察署偵辦）基於犯意聯絡，明知
    廠商ＴＳＩ公司交付之二十四套「Ｌ頻段分碼多工波道模組
    」，於九十一年九月四日至九十一年九月三十日間，經中科
    院資通所相關職員廖建興、黃曜星、李岳宗、柯正和、譚澤
    鴻等人按隨貨文件、發射、接收、基頻、使用者介面、主要
    項目、後勤文件等項目進行測試，均未合格，ＴＳＩ公司台
    灣代理商星訊科技股份有限公司派員分別於九十一年十月七
    日、十一月五日，十一月十五日向黃曜星攜回該設備檢修，
    經黃曜星於九十一年十一月底至十二月初間，測試發現「Ｌ
    Ｏ震盪器」穩定度有同頻干擾仍未合格，通報何厲夫、黃堯
    後，為使ＴＳＩ公司順利請款，即由萬玉文於該段期間內，
    改派楊恭白單獨負責第二次驗收測試作業，楊恭白未實際對
    該批軍品全數逐項測試，隨即於九十一年十二月五日製作天
    頻計畫重要工作事項記錄表，登載該軍品已完成各項測試，
    可辦理相關驗收作業等不實事項，並由鐘伯隆、萬玉文核章
    認可，楊恭白再於同年月六日製作中科院資通所購案器材檢
    測綜合報告表及該軍品各項檢測報告表，登載該軍品於九十
    一年十二月二十五日至十二月六日間，測試均合格等不實事
    項，交由萬玉文、何厲夫逐級核章認可後，報由中科院於九
    十一年十二月二十日以九一蓮藝處履字第九一０一三八四二
    號電傳單通知採購機關中央信託局該批軍品重新檢測合格，
    請求續行辦約獲准，均足生損害於國防採購之正確性，並使
    ＴＳＩ公司獲取美金四五萬八０００元之不法款項。因認被
    告所為，係犯貪污治罪條例第四條第一項第三款及刑法第二
    百十六條、二百十三條之購辦公用器材舞弊、行使公務員登
    載不實公文書罪等罪嫌云云。
二、按犯罪事實應依證據認定之，無證據不得認定其犯罪事實，
    又不能證明被告犯罪者，應諭知無罪之判決，刑事訴訟法第
    154條第2項、第301條第1項定有明文。刑事訴訟法上所謂認
    定犯罪事實之證據，係指足以認定被告確有犯罪行為之積極
    證據而言，如未能發現相當證據或證據不足以證明，自不能
    以推測或擬制之方法，以為裁判基礎，最高法院29年上字第
    3105號及40年臺上字第86號分別著有判例；又認定不利於被
    告之事實，須依積極證據，苟積極證據不足為不利被告之認
    定時，即應為有利於被告之認定，更不必有何有利之證據，
    有最高法院30年上字第816號判例可資參照。且刑事訴訟上
    證明之資料，無論其為直接或間接證據，均須達於通常一般
    之人均不致有所懷疑，而得確信其為真實之程度，始得據為
    有罪之認定，若其關於被告是否犯罪之證明未能達此程度，
    而有合理懷疑之存在，致使無從形成有罪之確信，根據「罪
    證有疑，利於被告」之證據法則即不得遽為不利被告之認定
    ，亦有最高法院76年度台上字第4986號判例可稽。另按貪污
    治罪條例第4條第1項第3款之態樣「建築或經辦公用工程或
    購辦公用器材、物品、浮報價額、數量、收取回扣或有其他
    舞弊情事者」，所謂「回扣」，係指依據法令從事公務之人
    ，就應付給之建築材料費或工程價款，向對方要約，提取一
    定比率，或扣取其中一部分，圖為自己不法所有；所謂「浮
    報價額、數量」，係指就原價格故意提高，以少報多，從中
    圖利而言（參照最高法院75年台上字第5136號判決）。而本
    條既屬公務員重大貪污行為，且所指之其他舞弊情事係屬規
    定，自應與浮報價額、數量、收取回扣等獲取不正利益者有
    等同之危害性，方可相提並論。
三、關於行使公務員登載不實公文書罪部分：
    A、艦用型艙外系統採購案部分：
(一)、本件公訴意旨認被告甲○○涉犯行使公務員登載不實公文書
    罪嫌，無非係以證人黃堯證稱：本件艦用型艙外系統第4、5
    批貨（即收發器次系統）未到之前，伊就先向甲○○報告尚
    未到貨可能會影響預算申請一事，甲○○即指示伊因為貨物
    有1年保固期，所以就不要測試，先驗收云云，為其主要論
    據。
(二)、訊據被告甲○○供承原擔任中科院資通所「天頻計畫」主持
    人，職司規劃國軍衛星通信系統（包含規劃、設計、發展及
    籌建）業務，資通所有於上揭時地為海軍規劃「衛星通信作
    戰情傳網」系統，經辦「艦用型艙外系統」採購案之事實，
    惟矢口否認有何偽造並行使不實登載公文書之犯行，辯稱：
    伊是負責天頻計畫的成敗，並不負採購責任，伊從未因預算
    時程問題指示黃堯本件採購設備不用測試就驗收付款等語。
(三)、經查被告於中科院擔任天頻計畫主持人，負責督導天頻計畫
    全系統，職司規劃、研發業務，此有國防部軍備局中山科學
    研究院九十八年十一月二十六日備科人行字第○九八○○一
    五六一三號函在卷可憑（附本院卷）。被告之主持人職務，
    係負責計畫政策方向，計畫之整合工作及與各軍種間裝備計
    畫協調，而驗收檢測事項，乃由組長以下人員負責，是裝備
    檢測報告之簽呈，不需上簽主持人，而是組長簽核後，直接
    送中科院設備供應處會簽。所以本件之檢測報告公文書並無
    被告之核章，合先敘明。
(四)、證人即同案被告黃堯於調查局訊問時雖證稱:「（問當時(指
    主持人甲○○之中科院331館7樓辦公室向甲○○報告時)尚
    有何人在場?）答:當時除了我與甲○○在場外，尚有檢測使
    用單位系統工程組人員鐘伯隆或萬玉文。」(見93偵6777 號
    卷二第107頁)；於原審證述:「（你方稱與甲○○討論，可
    否就『鑑用型艙外系統』不用測試，先行驗收，這次討論除
    了你跟甲○○外，有無其他人在場?）答:我不確定應該有誰
    ，可能有萬玉文或鐘伯隆。」(見原審94年6月21日審判筆錄
    第11頁)、「在我印象中，這麼重大的事應該有第三人在場
    ，但是我不確定是否有第三人在場，如果有的話，應該是萬
    玉文或是鐘伯隆。」(見同上筆錄第12頁)。惟查，證人即同
    案被告鐘伯隆於偵查中證稱:「（89年12月間，有無在場參
    與甲○○與黃商量本案ＴＲ2O00收發器如何進行驗收付款事
    宜?）答:沒有」。(見93偵字第6777號卷二第151、152頁）
    ；「（甲○○、萬有無指示你擔任本案結案驗收承辦人?）
    答:沒有」。(見同上卷第162頁)；原審審理時證稱:「（89
    年12月間當你們得知這個裝備要從美國運回台灣以後一直到
    l2 月29日，有無參與黃堯與甲○○就這個裝備檢測討論或
    開會過?）答:無」；「（89年12月29日黃堯填載測試紀錄前
    ，有沒有跟你講過任何有關甲○○下達不測試先驗收的指示
    ?）答:無」(以上見原審94年7月12日審判筆錄第9頁)。另證
    人萬玉文於偵查中證稱:「（你有無與中科院人員商議對前
    開二件採購案貨品不進行測試，先辦理驗收付款?）答:沒有
    」。(見93年度偵6777號卷二第247頁)；於原審審理時亦證
    述從來未與甲○○、黃堯討論就艦用型艙外系統不測試先驗
    收。足見，證人黃堯所謂被告甲○○在中科院331館七樓辦
    公室報告、討論，指示艦用型艙外系統不經測試先驗收乙節
    ，已遭其所指在場之萬玉文或鐘伯隆所斷然否認，證人黃堯
    所指上開情節是否實在，即非無疑，自不得單憑共同被告黃
    堯一人之證詞，即遽認被告甲○○為本件行使公務員登載不
    實公文書罪之共同正犯。
(五)、同案被告黃堯於偵查中供稱:「報告國防部採購局把清點日
    在八十九年十二月二十八日，何指示先辦驗收付款，檢測的
    事有保固期限，慢慢再測，其實我向他報告前，已經有陸續
    與他討論過該採購案的事，當時是討論該採購案對海軍的時
    程相當重要，但當時還沒討論如何結案的事，因採購局還沒
    訂出清點時間，鐘、何和廠商會討論以前驗收測試發現的一
    些問題，我要強調的是何關心這件採購案的時程，要配合海
    軍計劃時程」(見93年度偵字第6777號卷二，第254頁，93年
    9月24日訊問筆錄)，嗣於原審訊問證稱：「（八十九年十二
    月十九日以後，甲○○是否以本案TR-2O00收發器，在當年
    十二月二十八日開箱點貨預算無法如期報結，及怕影響漢光
    演習為理由，要求你先行辦理驗收付款?）答:不是」，原審
    又稱:「(提示偵查筆錄卷二第一一七頁並告以要旨)為何偵
    查中向檢察官承認?）答:是有要求，但實際上我有向他報告
    ，但是他有跟我指示我們是討論的方式來進行的，執行上是
    由我看是如何來解決。」(見原審93.10．1訊問筆錄)；於原
    審93年11月17日庭訊時稱:「採購局安排是在八十九年十二
    月二十八日驗貨，基於職務上我要跟天頻計畫負責人甲○○
    報告，這案子除了牽涉預算還影響了九十年的漢光演習，呈
    報完了，甲○○針對問題做了一些指示，指示要找系統工程
    組支援測試的工作，還要協調採購局提前會驗，預算能不能
    保留，甲○○跟我討論完後，說如果都來不及的話，可不可
    能不測試先驗收，完了以後我找鐘伯隆道到萬玉文辦公室，
    告訴他貨已經到貨了，採購局二十八日要來驗收，請鐘伯隆
    準備驗收的相關事宜，」(見該日筆錄第5頁);於原審94年6
    月21日審理時證稱:「在貨到之後以後，我跟他報告因為只
    能在二十八日清點，無法辨理預算保留，而且沒有辨法提前
    驗收;所以可不可以不測試先驗收，因為後面廠商有保固期
    間二年，可以慢慢再測。」檢察官問:「（你跟甲○○討論
    完之後，是否跟其他人討論?）答:有，是在十九日以後有跟
    萬玉文與鐘伯隆討論過，詳細時間我已不記得，我是到萬玉
    文的辨公室，討論的也是讓他們知道無法提前會同採購局的
    人會驗，重點有二:第一是測試的執行要提前配合，因為二
    十八日東西來了之後時間很趕，第二在行政作業方面，請鐘
    伯隆把前三批的資料提前彙整。」，又供述:「我寫完函文
    之後，親自去找鐘伯隆，鐘伯隆才告訴我他沒有進行測試，
    也不願意進行測試，我拿公文給他之後，因為我要驗收的動
    作，所以他願意把他的章交給我。」，辯護人問:「（甲○
    ○的指示驗收是否已包含測試事項要儘速處理?）答:沒有講
    要測試事項要儘速處理；沒有講要測試事項要儘速處理這麼
    細的事。」(見原審94年6月21日筆錄)。其前後供述不一，
    要難憑信。
(六)、依黃堯之陳述，被告與黃堯及萬玉文或鐘伯隆討論完後，渠
    即找鐘伯隆到萬玉文辦公室，告訴二人貨已經到了，採購局
    二十八日要來驗收，並請鐘伯隆準備相關驗收事宜，渠係89
    年12月28日，才自鐘伯隆處得知鐘不願辦理檢測，且第三批
    檢測記錄有遺失，縱使第四、五批檢測，全案仍無法驗收等
    情，是該日才決定取拿鐘伯隆的章，自行製作相關檢測報告
    。於此倉促之時間內，被告甲○○焉有可能對「先行辦理驗
    收」事宜討論或下達指示？且被告於本件發生之日前，12月
    25日因公出南下高雄、至12月28日行程結束，翌日12月29日
    上午才赴中科院上班此有中科院同函乙紙足稽(見前審上證
    1)，被告根本不知究竟發生何事！況國防部採購局係於．89
    年12月27日以最速件公文通知中科院將於89年12月28日會驗
    (見前審上證2)是黃堯於獲知確定會驗時間時，甲○○已公
    出高雄，尚未回到中科院，渠證述甲○○在辦公室內指示，
    指示時有萬玉文、鐘伯隆在場等情，均與卷證不符，尚難僅
    憑共同被告黃堯之指述，且具有瑕疵之證詞，遽入被告於罪
    。
    B、Ｌ頻段分碼多工波道模組採購案部分：
    證人楊恭白於原審法院審理時證述：檢測期間自91年11月25
    日起至同年12月6日止之「中山科學研究院資訊通信研究所
    購案器材檢測綜合報告表」是伊所製作，其中硬體部分伊是
    根據黃曜星所簽署的4張Ｌ- Band Modem Phase Noise中黃
    曜星載明Phase Noise（即相位雜訊）達Iess 308/309規範
    ，所以伊就判讀3項硬體均合格，軟體部分伊接到萬玉文指
    示後，會同廠商進行加班測試，針對使用者介面與主要特性
    規格部分完成規格驗測，之後再續作衛星系統通連方面的測
    試，所以伊後來於91年12月5日就撰寫「天頻計畫重要工作
    事項記錄表」說明應可辦理相關驗收作業呈交萬玉文後，萬
    玉文指示伊辦理驗收工作，接著就開始製作器材檢測綜合報
    告表等語（見原審卷(二)第201頁至第207頁），證人黃曜星
    於原審法院審理時結證稱：伊負責硬體測試部分，第一次是
    伊測試的測試結果有同頻干擾現象、相位雜訊、ＬO震盪器
    穩定度、機頻主機板10MHz均不合格，後來長官就說要讓他
    們帶回去修改，改善回來伊就負責點貨，廠商是分批借出修
    改，伊只有在廠商於91年11月15日第1次送回時有測試4片，
    這次所送回4片因有達Iess 308/309規範，所以伊才會記載
    已達規範，不過伊並沒有在91年11月26日逐片測試，因為在
    該日之前廠商陸續向伊借出總計20套，在11月26日時還有2
    套尚未歸還，所以該日伊根本沒有辦法全部進行測試等語（
    見原審卷(二)第190頁至第199頁），證人梁國光在宜蘭縣調
    查站詢問時證稱：伊與楊恭白在週末檢測，實際上是由伊與
    朱泓達施作，楊恭白在一旁觀看，測試項目僅有「使用者介
    面」、「主要特性」2項等語（見93年度他字第673號卷第11
    8頁），而參酌卷附以承辦人為楊恭白之中山科學研究院資
    訊通信研究所購案器材檢測綜合報告表中檢測結果綜合研判
    欄位勾選「檢測全部合格，同意驗收」、檢測報告表及借據
    以觀（見法務部調查局宜蘭縣調查站Ｌ頻段分碼多工波道模
    組卷第12頁至第14頁、93年度他字第673號卷第75頁、第76
    頁、第78頁），固可證明楊恭白並未對檢測綜合報告表中關
    於發射部分、接收部分及基頻進行實際測試，而直接在檢測
    報告表上為虛偽記載「合格」，並在器材檢測綜合報告表中
    虛偽勾選記載「檢測全部」，惟查萬玉文指示楊恭白參與系
    爭「Ｌ頻段分碼多工波道模組」之測試後，楊恭白即依黃曜
    星所簽署相位雜訊紀錄表，作性能測試中發射、接收、基頻
    硬體部分判讀及就使用者介面、主要特性軟體部分作實際檢
    測，並將所得結果登載於重要工作室向紀錄表及檢測綜合報
    告表上，呈萬玉文之審核，並非完全未實施檢測即逕在檢測
    綜合報告表上為不實之登載，使其驗收通過；嗣萬玉文依內
    部公文程序呈報上級即被告甲○○，被告甲○○亦僅係依一
    般公文流程而於該等公文書上核章，至同案被告鐘伯隆及黃
    堯於「Ｌ頻段分碼多工波道模組」採購案中並不負責測試及
    驗收，渠等與楊恭白亦無何職務上之隸屬關係，自無從知悉
    楊恭白因受萬玉文之指示而就「Ｌ頻段分碼多工波道模組」
    所為之檢測情形，而鐘伯隆因於此「Ｌ頻段分碼多工波道模
    組」採購案中負責採購，暨黃堯負責採購案的執行管制及預
    算管制，始因而在楊恭白測試完畢所製作的天頻計畫重要工
    作事項紀錄表上核章，實難認被告甲○○有何於上開公文書
    上為登載不實之犯行可言，是依上所述，並無何積極證據足
    資證明被告甲○○此部分有何於職務上之公文書登載不實之
    犯行，被告甲○○被訴此部分行使公務員登載不實公文書犯
    行，亦屬不能證明。
四、綜上，本件依檢察官所提出之證據，均不足為被告甲○○涉
    有刑法第二百十六條、二百十三條行使公務員登載不實公文
    書罪之積極證明，亦無從說服本院形成其有罪之心證。此外
    ，復查無其他積極証據足資証明被告甲○○有公訴意旨所指
    之犯行，基於「罪證有疑、利於被告」之刑事訴訟原則，本
    院認被告所涉此部分之罪嫌，尚屬不能證明。
五、關於購辦公用器材舞弊罪部分：
(一)訊據被告甲○○矢口否認有公訴人指訴之貪污治罪條例第4
    條第1項第3款購辦公用器材舞弊犯行，而查貪污治罪條例第
    4條第1項第3款規定「建築或經辦公用工程或購辦公用器材
    、物品、浮報價額、數量、收取回扣或有其他舞弊情事者」
    ，所謂「回扣」，係指依據法令從事公務之人，就應付給之
    建築材料費或工程價款，向對方要約，提取一定比率，或扣
    取其中一部分，圖為自己不法所有；所謂「浮報價額、數量
    」，係指就原價格故意提高，以少報多，從中圖利而言（參
    照最高法院75年台上字第5136號判決）。茲查公訴人認被告
    涉有違反貪污治罪條例第4條第1項第3款罪嫌，無非係以李
    泓斌、周麗萍為承辦人之中科院函文稿各1張、第三研究所
    器材檢測報告表2張、收發器暨高功率降頻放大器測試結果
    紀錄表13張、國防部採購局財物勞務驗收結果報告單、艦用
    型採購軍品收貨暨驗收單各1張、中科院結匯付款資料、中
    科院會同調查局宜蘭縣調查站複驗紀錄為其論據，惟查艦用
    型艙外系統之採購案決定機關為中科院國軍衛星通信專案管
    理室，係因為目前國內無廠商可以製作，雖有些國外廠商有
    生產艦用型艙外系統部分裝備，但不具系統整合能力，因此
    才以指廠方式向TSI公司採購，另決標係由國防部採購局辦
    理，此有「艦用行動終端艙外裝備系統（ADE）指廠分析報
    告（採購案號XC88U03W）」、國防部採購局決標紀錄在卷可
    稽（見法務部調查局宜蘭縣調查站艦用型艙外系統卷第1頁
    至第25頁），則被告甲○○與黃堯、鐘伯隆及萬玉文既不負
    責此部分物品之採購，又有何於購辦公用器材時浮報價額、
    數量、收取回扣或為何其他舞弊之行為。至「艦用型艙外系
    統」中科院結匯付款資料僅可證明中科院就艦用型艙外系統
    之付款狀況，複驗紀錄亦僅可證明所購軍品是否符合契約要
    求，尚難認被告甲○○與黃堯、鐘伯隆及萬玉文涉有何公訴
    人指訴之違反貪污治罪條例第4條第1項第3項之犯行。況查
    被告甲○○與黃堯、鐘伯隆及萬玉文僅係負責「Ｌ頻段分碼
    多工波道模組」之檢測及驗收，此乃採購案決定後之行為，
    又有何於購辦公用器材時浮報價額、數量、收取回扣或為何
    其他舞弊之行為，至公訴人所提出之「Ｌ頻段分碼多工波道
    模組」採購契約、中科院通知中央信託局電傳單、中科院結
    匯付款資料亦僅可證明中科院確有此採購案及其付款情形，
    而複驗紀錄僅可證明Ｌ頻段分碼多工波道模組在進入法務部
    調查局調查站調查時，該項軍品當時情形，亦無從據以認定
    被告甲○○與黃堯、鐘伯隆及萬玉文就此部分涉有何購辦公
    用器材舞弊罪嫌，是被告甲○○所辯並無公訴人指訴之貪污
    治罪條例第4條第1項第3款購辦公用器材舞弊犯行，應堪採
    信，被告被訴此部分購辦公用器材舞弊犯行尚屬不能證明。
(二)上訴意旨認被告甲○○與黃堯、鐘伯隆及萬玉文明知系爭「
    艦用型艙外系統」及「Ｌ頻段分碼多工波道模組」並未經檢
    測合格，竟虛偽製作不實之檢測綜合報告表、測試結果紀錄
    表等文件，使TSI公司因而得以先後獲取美金408萬4,560元
    及45萬8,000元之不法款項，而以被告甲○○與黃堯、鐘伯
    隆及萬玉文非無涉犯貪污治罪條例第6條第1項第4款之圖利
    罪嫌。惟查貪污治罪條例第6條第1項第4款之圖利罪之成立
    ，以行為人主觀上具有圖利自己或其他私人之犯罪故意為前
    提，並因而使自己或他人因該項圖利行為而獲得不法利益
    為其構成要件（參照最高法院94年度台上字第2444號、第52
    22號判決），查系爭「艦用型艙外系統」之採購，同案被告
    黃堯因以89年度之預算需於89年底執行完畢，及為配合90年
    3 月間之漢光演習，始因而就後兩批之「收發器次系統」物
    品部分虛偽製作不實之檢測合格證明書，故因而使TSI公司
    得以提前獲得408萬4,560元之貨款，惟以同案被告黃堯何以
    為此犯罪之主觀犯意，已難認有故使TSI公司取得不法利益
    之意圖，況查系爭「艦用型艙外系統」之採購案前三批業經
    同案被告鍾伯隆測試合格，嗣後二批「收發器次系統」亦於
    90年1月以後陸續經測試合格，且查TSI公司向國防部採購局
    請求給付貨款，乃係依該公司與國防部採購局所訂立之採購
    契約而為，縱其中有部分貨款係屬提前給付，惟此亦非屬該
    公司不應得而得之不法利益，僅屬雙方是否依契約履行之問
    題而已；至就「Ｌ頻段分碼多工波道模組」之採購案部分，
    同案被告萬玉文指示楊恭白前往測試，楊恭白並已實際進行
    測試，而同案被告萬玉文因誤認楊恭白已逐項全部進行測試
    致於該驗收合格文件上核章，至被告甲○○與黃堯及鐘伯隆
    僅係依內部一般公文流程致於該驗收合格文件上核章，被告
    甲○○與黃堯、鐘伯隆及萬玉文並因而就此部分均不成立何
    公務員登載不實犯行，渠等主觀上已難認有使TSI公司獲取
    不法利益之犯意，況查TSI公司向國防部採購局請領此部分
    貨款，亦係依契約上之約定而為，亦難認該公司因而所領取
    之貨款係屬不法利益，是被告甲○○與黃堯、鐘伯隆及萬玉
    文所為，核與貪污治罪條例第6條第1項第4款圖利罪之構成
    要件尚有未合。
六、綜上所述，查無何積極證據足資證明被告甲○○涉有公訴人
    指訴之行使公務員登載不實公文書及貪污治罪條例第4條第1
    項第3款之購辦公用器材舞弊等犯行，原審未察，就公訴人
    指訴被告甲○○行使公務員登載不實公文書（艦用型艙外系
    統採購案部分），遽為被告有罪之認定（Ｌ頻段分碼多工波
    道模組採購，涉嫌行使公務員登載不實公文書部分及購辦公
    用器材舞弊涉嫌貪污部分均不另為無罪諭知），容有未洽。
    被告上訴否認此部分犯罪，為有理由，自應由本院將原判決
    此部分撤銷改判，並為被告無罪之諭知。公訴人上訴意旨，
    仍執陳詞，認被告涉有貪污治罪條例第6條第1項第4款之圖
    利犯行，並無可採，已如前述，併此敘明。
據上論斷，應依刑事訴訟法第369條第1項前段、第364條、第301
條第1項，判決如主文。
本案經檢察官曾忠己到庭執行職務。
中    華    民    國    98    年    12    月    30    日
                      刑事第一庭審判長法  官  葉騰瑞
                                      法  官  王炳梁
                                      法  官  莊明彰
以上正本證明與原本無異。
檢察官如不服本判決，應於收受送達後10日內向本院提出上訴書
狀，其未敘述上訴之理由者並得於提起上訴後10日內向本院補提
理由書（均須按他造當事人之人數附繕本）「切勿逕送上級法院
」。
                                      書記官  王韻雅
中    華    民    國    98    年    12    月    30    日


司法院資訊處製作；財團法人民間司法改革基金會備份。
